【裁判字號】    89,訴,4639
【裁判日期】    900511
【裁判案由】    侵權行為損害賠償
【裁判全文】
臺灣臺北地方法院民事判決  八十九年度訴字第四六三九號
    原      告  乙○○
    訴訟代理人  孫冬生律師
    被      告  甲○○○    住台北市○○○路○段八十七號九樓
    訴訟代理人  張國清律師
右當事人間請求侵權行為損害賠償事件，本院判決如左：
    主      文
原告之訴及假執行之聲請均駁回。
訴訟費用由原告負擔。
    事      實
甲、原告方面：
一、聲明：
 （一）被告應給付原告新台幣（下同）六十九萬零四百元正及自本起訴狀繕本送達
       之翌日起至清償日止，按年息百分之五計算之利息。
 （二）原告願供擔保請准宣告假執行。
二、陳述：
（一）民國七十九年十月間原告獨自出資四十二萬元於被告所有位於台北縣新莊市○
      ○路八七一巷二十號五樓房屋之頂樓上，加蓋一鐵皮屋以增加房屋使用空間。
      八十九年三月一日原告與分居許久之配偶黃得豐正式辦妥離婚手續，離婚後原
      告仍住居於系爭五樓之房屋中。
（二）系爭五樓所加蓋之鐵皮屋為原告所出資建造，今被告強行取回並出租與他人，
      依民法第一百七十九條規定：「無法律上之原因而受利益，致他人受有損害者
      ，應返還其利益」；被告其無法律上之原因而受有系爭鐵皮屋所有權之利益，
      致原告喪失系爭鐵皮屋之所有權因而受有損害，而二者間具有因果關係，故依
      法被告應返還其所受之利益，亦即被告應返還原告所支付之鐵皮屋工程款四十
      二萬元損失之利益予原告。
（三）本件被告自七十年三月一日起即將其所有坐落於台北縣新莊市○○路八七一巷
      二十號五樓之房屋無償供原告使用住居，並於七十九年十月間允諾原告自行出
      資於系爭五樓之頂樓上，加蓋一鐵皮屋以增加使用空間，故原告是頂樓合法之
      地上權人，以及鐵皮屋之所有權人，現今被告驟然取回系爭五樓房屋並將頂樓
      加蓋之鐵皮屋出租與他人；而終止與原告無償使用其頂樓地上權之法律關係；
      致原告喪失鐵皮屋之所有權，故本件應符合民法第八百四十條之規定，「地上
      權人之工作物為建築物者，如地上權因存續期間屆滿而消滅，土地所有人應按
      建築物之時價為補償」。即被告應補償原告系爭鐵皮屋之時價。故本件係屬民
      法第一百七十九條與民法八百四十條請求權競合之請求，請鈞院擇一而為適法
      之裁判。
（四）詎料於八十九年六月二十七日，被告未事先告知原告，即僱工至系爭五樓原告
      住居之房間，將原告所有之物品，電器、傢俱、等物搬離房間並丟棄於外，不
      讓原告繼續住居，並騰空屋內所有之物品，準備將系爭房屋出售，且擅自丟棄
      原告所有之物品、電器、傢俱等共總價值為二十七萬零四百元，依民法第一百
      八十四條規定：「因故意或過失不法侵害他人之權利者，負損害賠償責任」，
      被告依法應賠償原告之損失二十七萬零四百元，連不當得利之部分總共被告應
      給付原告六十九萬四百元。
（五）對被告抗辯所為之陳述：
  １、原告係依民法第一百七十九條不當得利而起訴，其後雖有引用民法第八百四十
      條建築物之補償之規定，但此為請求權之競合，請鈞院擇一而為適法之裁判。
      況原告所請求之基礎事實同一，亦不甚妨礙被告之防禦，自無不能追加之理由
      ，而被告亦已就此部份提出答辯，應視為同意追加。
  ２、查原告提出之估價單第一項寫明為「2/1紅磚砌牆」，以七十九年時物價而言
      ，每坪單價一千五百元并無不當，況搬運材料自地面至五樓所費人工甚巨，另
      列搬運費五萬元實無不當。至於室內隔間整理等，亦為在應有工程中所必需，
      原告依此支付亦無不合。
  ３、系爭爭鐵皮屋建築之工程費四十二萬元確實是原告所獨自集資建造，當時原告
      親自與本工程承包商黃金圳接洽，且親手交付其工程款現金四十二萬元。且原
      告為了籌湊資金，特向原告之母親楊吳姿蓉商借，並由母親為原告標得之會款
      借予原告。原告之前夫黃得豐自民國七十四年間，即無故離家出走，不負擔家
      計，去向不明。被告稱其於七十九年間交代黃得豐雇工施作，並由被告支付工
      程款數十萬，誠屬無稽。
  ４、又被告雖委託律師以存証函通知原告取回其所丟棄之物品，但該等物品棄置已
      九個月，恐均已腐銹發霉，成為廢品，原告自無法取回使用，該物等即為被告
      所丟棄，自應負損害賠償責任。
三、證據：提出估價單影本、會單影本各一紙為證，並聲請求訊問證人黃金圳、吳顯
    曜、楊吳姿蓉。
乙、被告方面：
一、聲明：如主文所示，並陳明如受不利判決，願供擔保，請准宣告免為假執行。
二、陳述：
（一）原告以本訴主張被告因無法律上原因而受有系爭鐵皮屋所有權之利益，致其喪
      失系爭鐵皮屋所有權而受有損害，要求被告返還其所支付之鐵皮屋工程款四十
      二萬元之損害，並無理由，蓋：
  １、系爭鐵皮屋原係由被告付款委由原告夫妻代為雇工施作，並非原告出資搭建。
      且鐵皮屋留存於被告所有五樓房屋之屋頂平台上之客觀事實，亦可由過去屋頂
      平台向屬頂樓住戶專用之一般經驗習慣事實，而推知其建造及所有權人應屬被
      告無誤。
  ２、退萬步言，原告縱或自稱其為違建起造之人，則以該屋具有獨立之出入門戶，
      又係備有完整屋頂及砂石磚牆等足以表徵其所永久繼續附著於五樓頂上之經濟
      目的等情觀之，其應屬符合民法所謂定著物之不動產概念無礙，原告依法並可
      無待房屋為所有權登記，即得原始取得此不動產之所有權。此頂樓加蓋房屋既
      尚未有任何所有權之登記，又仍坐落在系爭五樓屋頂平台上，而並無滅失之情
      況發生，本件即不可能生有所謂不動產的變動或滅失之情況，被告更不可能因
      此受有此頂樓加蓋違建房屋之不當得利。
（二）本件系爭不動產上，事實上既無存有認何地上權登記之狀況，即根本不涉及有
      所謂地上權人之建築補償請求權之問題，原告任意追加此種訴訟主張，於法顯
      無理由。
（三）原告主張系爭五樓房屋之頂樓加蓋房屋為其所出資搭建，原告所呈估價單料錢
      並未寫在上面，且估價單第一項內容所示「1/ 2紅磚砌牆六十坪，單價一千五
      百元，總金額九萬元整」，如已包含蓋屋所需砂石、紅磚等材料錢，未免悖離
      市場上砂石磚牆動輒以萬元以上計算之狀況太遠。且將砂石、紅磚等材料搬運
      至施工處所之行為，本即應屬承造磚牆所含之必要工作，又豈會有另行將「5F
      材料搬運」單獨列出一項高達五萬元價格在內之情形？
（四）被告屢次請求原告取回存放於系爭五樓房屋內之物品，原告夫妻卻相應不理，
      被告於他遷當日及八十九年七月四日，為求順利及免生事後糾紛，在第三人即
      仲介公司人員協助下，將原告夫妻在屋內所餘留不用之衣物用品，統一整妥並
      暫時遷往林口工廠存放，以備原告夫妻改日自行前往取回。原告所稱物品現時
      均仍完好無誤地存放於林口工廠之內，等待原告夫妻自行前往取回，並無任何
      毀損情況發生，原告又何損害可得向被告為賠償之主張？
三、證據：提出林口工廠現場屋內狀況照片十張、現場物品存放狀況照片十六張、系
    爭加蓋房屋照片四張為證，並聲請求訊問證人黃得豐、陳淑華。
    理       由
一、程序方面：本件原告原以不當得利之法律關係請求被告返還其所受有之利益，嗣
    於本院審理中追加行使地上權人之建築物補償請求權，經核原告之追加乃基於相
    同之基礎事實，且不甚礙被告之防禦及訴訟之終結，與民事訴訟法第二百五十五
    條第一項第二款、第七款規定尚屬相符，應予准許，合先敘明。
二、原告起訴主張民國七十九年十月間，其獨自出資四十二萬元於被告所有位於台北
    縣新莊市○○路八七一巷二十號五樓房屋（以下簡稱系爭房屋）之頂樓上，加蓋
    一鐵皮屋（以下簡稱系爭鐵皮屋）以增加房屋使用空間，今被告強行取回，則被
    告無法律上原因受有系爭鐵皮屋所有權之利益，致原告喪失系爭鐵皮屋之所有權
    而受有損害，二者間具有因果關係，故依民法第一百七十九條被告應返還原告所
    支付之鐵皮屋工程款四十二萬元之不當得利予原告。另被告既自七十年三月一日
    起即將其所有上開系爭五樓之房屋無償供原告使用居住，並於七十九年十月間允
    諾原告自行出資於系爭五樓之頂樓上，加蓋一鐵皮屋，故原告是頂樓合法之地上
    權人，以及鐵皮屋之所有權人，現經被告取回系爭五樓房屋並將頂樓加蓋之鐵皮
    屋出租與他人，而終止與原告無償使用其頂樓地上權之法律關係，致原告喪失鐵
    皮屋之所有權，故依民法第八百四十條之規定，被告應補償原告系爭鐵皮屋之時
    價。又被告於八十九年六月二十七日，未事先告知原告，即將原告所有之電器、
    家俱等共總價值為二十七萬零四百元之物品（下稱系爭物品），搬離系爭房屋並
    丟棄於外，致原告受有損害，乃併依侵權行為之法律關係請求原告賠償二十七萬
    零四百元之損失，經與不當得利之部分合計，被告共應給付原告六十九萬零四百
    元，及自起訴狀繕本送達之翌日起至清償日止按年息百分之五計算之利息各情。
    被告則以：系爭鐵皮屋係由被告付款委由原告夫妻代為雇工施作，並非原告出資
    搭建，原告並無不當得利請求權可言，而縱使系爭鐵皮屋係由原告出資搭建，則
    該屋具有獨立之出入門戶，且附著於五樓頂上之情觀之，其應屬民法所謂定著物
    之不動產，原告原始取得此不動產之所有權，此頂樓加蓋房屋既未有任何所有權
    登記，又仍坐落在系爭五樓屋頂平台上，並無滅失之情況發生，既不可能生有所
    謂不動產的變動或滅失之情況，被告更不可能因此受有此頂樓加蓋違建房屋之不
    當得利。此外，本件系爭不動產上，事實上既無存有任何地上權登記之狀況，即
    根本不涉及有所謂地上權人之建築補償請求權之問題。另被告屢次請求原告取回
    存放於系爭五樓房屋內之系爭物品，原告卻相應不理，於他遷當日即八十九年七
    月四日，在仲介公司人員協助下，將原告夫妻在屋內所餘留之衣物用品，暫時遷
    往林口工廠存放，原告所稱物品現時均仍完好無誤地存放於林口工廠之內，等待
    原告自行前往取回，並無任何毀損況發生，原告又何損害可得向被告為賠償之主
    張等語，資為抗辯。
三、兩造不爭之點：系爭鐵皮屋有獨立之門戶可個別使用，並經被告租予第三人，被
    告並搬走原告所有之系爭物品，且曾通知原告領回。
四、本件之爭點：（一）系爭鐵皮屋之所有權誰屬？若屬原告，其所有權是否因被告
    將系爭鐵皮屋租予他人而喪失？（二）原告是否因享有系爭鐵皮屋之所有權即當
    然對被告有地上權，並得請求被告補償損失？（三）被告有無侵害原告放置於系
    爭房屋內之物品？玆析述本院所得之心證如下：
（一）系爭鐵皮屋之所有權人為原告，且其所有權並不因被告將系爭鐵皮屋租予他人
      而喪失：
  １、系爭鐵皮屋係由原告出租建造：經查，系爭鐵皮屋為原告雇工施作並給付工程
      款等情，業據證人亦即承攬此工程之承包商黃金圳到庭證述屬實，復有該工程
      之估價單影本一紙在卷可稽。且系爭鐵皮屋建造工程費四十二萬元為原告向其
      母親楊吳姿蓉商借，而由原告之母親將其參加之二互助會所標得之會款借予原
      告集資建造等情，復有證人亦即該二互助會之會首吳顯曜到庭證稱：楊吳姿蓉
      （原告之母親）有跟我的會兩會，在七十九年六月至八月，楊吳姿蓉有標會，
      她說要借他女兒蓋房子，供標兩會約四十萬元，現金給楊吳姿蓉等語。另證人
      亦即原告之母親楊吳姿蓉亦到庭證稱：共標兩會，但不夠，我又拿兩萬元給她
      ，湊成四十二萬元給她蓋房子等語，復有互助會名單影本一紙在卷可證，是系
      爭鐵皮屋為原告出資建造之情，應堪信為真實。被告雖辯稱系爭鐵皮屋係由其
      付款委由原告夫妻代為雇工施作，證人亦即被告之子黃得豐（為原告之前夫）
      並到庭證稱：我要求我媽出錢蓋的，工人是我前妻姊姊那邊的，材料是自己買
      的，我自己監工，砂石部分是我自己搬到樓上去的，材料是我媽媽出錢的云云
      。然查，系爭鐵皮屋之加蓋時間依估價單上之記載為七十九年十月間施工，且
      為兩造所不爭執，而被告之子黃得豐亦即原告之前夫，自七十四年間，無故離
      家出走，不負擔家計，嗣原告於八十八年訴請離婚，經本院判決准予離婚，有
      本院八十八年度婚字第五一七號判決在卷可稽，是證人黃得豐於系爭鐵皮屋加
      蓋工程施工前，即已離家，故其前揭所言尤其興建云云顯不足採，並應認系爭
      鐵皮屋係由原告獨資興建。
  ２、再查：系爭鐵皮屋具有獨立之門戶可個別使用等情，既為兩造所不爭，且有照
      片四紙在卷可資佐證，則該系爭鐵皮屋即應屬未經登記之不動產，並應由原出
      資建造之原告獨自享有該鐵皮屋之全部所有權。
  ３、另查：原告所有之鐵皮屋雖遭被告租予他人，惟租賃之法律關係僅為債之關係
      ，原告尚不因被告出租之債權行為而損失其對系爭房屋之所有權，亦即被告之
      本件出租行為，並不使原告喪失對系爭鐵皮屋之所有權，原告仍為系爭鐵皮屋
      之合法所有權人。
（二）原告並不因享有系爭鐵皮屋之所有權即當然對被告享有地上權：按「不動產物
      權，依法律行為而取得、設定喪失及變更者，非經登記不生效力。」此為民法
      第七百五十八條所明定。準此，主張不動產物權者，即應依前述不動產物權公
      示原則提出其合法享有不動產物權之權利證明。經查：原告雖主張其所有之系
      爭鐵皮屋對被告享有地上權，惟原告並無法提出其享有該地上權並經登記之權
      利證明，是以，原告僅以其有系爭鐵皮屋之所有權，而該鐵皮屋係坐落於被告
      所有之系爭房屋上，即逕認其對被告享有地上權，即屬無據，且與法不合。
（三）被告並未損害原告置於系爭房屋內之物品：查被告於八十九年六月二十七日，
      將原告夫妻放置在被告所有系爭房屋內之衣物用品，統一整妥並遷往林口工廠
      存放，現時仍存放於林口工廠之內等情，有證人亦即原告之子黃志翔到庭證稱
      ：我們是住五樓，頂樓（加蓋部分）沒有放東西等語。且本院提示林口工廠現
      場物品存放狀況照片於黃志翔，亦經其指認照片中之物品即原放置於五樓家中
      的東西，則原告稱其所有之物品遭被告搬離房間並丟棄於外云云，洵不足採。
      本件系爭五樓房屋為被告所有，原告與被告之子原具夫妻關係，亦即原告與被
      告原係婆媳關係，離婚後原告仍居住於系爭五樓房屋中之事實，為兩造所自承
      。而被告既為該系爭五樓房屋之所有權人，被告今欲將其所有之系爭房屋出租
      或出售他人，乃係本於其所有權之權源，就其所有之標的物為使用收益等處分
      ，於法有據，自不待言。本件被告於八十九年六月二十七日，為使系爭房屋便
      於出租或出售他人，雖將原告之系爭物品搬離系爭房屋，惟原告之物品現時既
      仍存放於林口工廠之內，是被告此行為，即未造成原告任何損害或損失，與被
      害人必須因加害人之不法侵害行為受有損害或損失之侵權行為損害賠償要件，
      即有不符之處。
五、綜合以上，系爭鐵皮屋之所有權既屬原告，而原告所有權並不因被告將系爭鐵皮
    屋出租予他人而消滅，則被告就系爭鐵皮屋之所有權而言，即未受有何相當於所
    有權即造價四十二萬元之利益（至被告出租所得部分，因未據原告主張，乃屬另
    一問題，應併敘明），而無法成立不當得利，原告該部分之主張，即無理由，應
    予駁回；另原告主張其所有之系爭鐵皮屋對被告享有地上權，被告應依地上權之
    法律關係補償原告部分，查原告並無法提出地上權登記等情既如前述，依法原告
    即無何地上權可言，是其依地上權之法律關係請求被告補償系爭鐵皮屋之價值，
    亦屬無據，應併駁回。另原告放置在被告所有系爭房屋內之系爭物品，雖遭被告
    搬離系爭房屋而存放於林口工廠，惟系爭物品，現時仍存放在上址處等情既如前
    陳，則原告即無任何損害可言，自不得依侵權行為之法律關係向被告請求損害賠
    償，原告該部分之請求亦無理由，亦應予駁回。現原告本案之所有請求，既均遭
    駁回，其假執行之聲請即失所依附，而應併予駁回。
六、本件事證已臻明確，兩造其餘主張陳述及所提之證據，均毋庸再予審酌，附此敘
    明。
七、據上論結，本件原告之訴為無理由，依民事訴訟法第七十八條，判決如主文。
中      華      民      國    九十      年      五      月      十一    日
                                      民事第五庭法      官  詹駿鴻
右為正本係照原本作成
如對本判決上訴，須於判決送達後廿日內向本院提出上訴狀
中      華      民      國    九十      年      五      月      十一    日
                                                法院書記官  林淑玉


司法院資訊處製作；財團法人民間司法改革基金會備份。
